【裁判字號】    98,易,1625
【裁判日期】    990226
【裁判案由】    詐欺
【裁判全文】
臺灣高雄地方法院刑事判決              98年度易字第1625號
公  訴  人  臺灣高雄地方法院檢察署檢察官
被      告  乙○○
上列被告因詐欺案件，經檢察官提起公訴（98年度偵字第30504
號），本院判決如下：
    主  文
乙○○無罪。
    理  由
一、公訴意旨略以：被告乙○○能預見金融帳戶存摺及提款卡等
    物乃一身專屬使用，不得任意提供予他人使用，否則可能發
    生幫助他人遂行詐欺取財之犯罪目的，竟仍基於幫助他人詐
    欺之不確定故意，將其女兒鄭佩瑋（於民國○○年○ 月○○日生
    ）於92年11月12日向新光商業銀行小港分行申辦之帳號為00
    0000000000號之存摺、印章及密碼，於不詳時間、地點，交
    予詐欺集團成員使用。嗣於97年9 月3 日下午1 時許，被害
    人甲○○先接獲一名自稱聯邦銀行行員之姓名年籍不詳之女
    子來電，表示有一位男子欲提領其帳戶內之金錢，詢問其是
    否認識該人；後又接獲一名自稱為桃園之警官來電，告知其
    涉及洗錢案，要求協助調查，並提供一位「周士榆」檢察官
    之電話號碼，被害人甲○○遂不疑有他，去電與該名假冒檢
    察官者聯絡，對方表示須凍結其帳戶內財產，甲○○誤信為
    真，依對方指示，於97年9 月4 日，將其存於臺南縣將軍鄉
    農會之帳戶內款項計新臺幣（下同）13萬元提領後，匯入鄭
    佩瑋之前開帳戶內，而受有財產上之損害，嗣因甲○○發覺
    受騙報警處理，始查知上情。因認被告涉有刑法第30條、第
    339 條第1 項之幫助詐欺取財罪云云。
二、按犯罪事實應依證據認定之，無證據不得認定犯罪事實；不
    能證明被告犯罪者，應諭知無罪之判決，刑事訴訟法第154
    條第2 項、第301 條第1 項分別定有明文。次按認定犯罪事
    實所憑之證據，雖不以直接證據為限，間接證據亦包括在內
    ，然而無論直接或間接證據，其為訴訟上之證明，須於通常
    一般之人均不致有所懷疑，而得確信其為真實之程度者，始
    得據為有罪之認定，倘其證明尚未達到此一程度，而有合理
    之懷疑存在、無從為有罪之確信時，自應為無罪之判決（最
    高法院76年臺上字第4986號判例意旨可資參照）。又檢察官
    對於起訴之犯罪事實，應負提出證據及說服之實質舉證責任
    ，倘其所提出之證據，不足為被告有罪之積極證明，或其指
    出證明之方法，無從說服法院以形成被告有罪之心證，基於
    無罪推定之原則，自應為被告無罪判決之諭知（最高法院92
    年臺上字第128號判例意旨參照）。
三、公訴意旨認被告涉犯上開幫助詐欺取財罪嫌，無非係以被告
    於臺灣高雄少年法院審理庭及偵查中之供述、鄭佩瑋於臺灣
    高雄少年法院審理時之證述、證人即被害人甲○○於警詢之
    指述，暨被害人甲○○提出之郵政跨行匯款申請書影本、鄭
    佩瑋上開新光銀行帳戶之開戶文件、歷史交易明細表、存款
    帳戶存提交易明細查詢、變更密碼申請書、鄭佩瑋之身分證
    影本、被告個人戶籍資料查詢結果資料及高雄市政府警察局
    小港分局（偵查隊）交辦單暨其附件資料等為其主要論據。
四、證據能力之認定：
  (一)證人林育仙於臺灣高雄少年法院審理時向法官所為之證述，
    係審判外向法官所為之陳述，並經具結且無顯不可信之情形
    存在，經採為證據，亦無礙當事人程序中之彈劾詰問權利，
    依第159 條之1 第1 項規定，應具證據能力。
  (二)按證人依法應具結而未具結者，其證言，不得作為證據；被
    告以外之人於審判外之言詞或書面陳述，除法律有規定者外
    ，不得作為證據；被告以外之人於審判外向法官所為之陳述
    ，除顯有不可信之情況者外，得為證據，刑事訴訟法第158
    條之3 、第159 條第1 項、第159 條之1 第1 項分別定有明
    文。又所謂「依法應具結而未具結者」，係指檢察官或法官
    依刑事訴訟法第175 條之規定，以證人身分傳喚被告以外之
    人（證人、告發人、告訴人、被害人、共犯或共同被告）到
    庭作證，或雖非以證人身分傳喚到庭，而於訊問調查過程中
    ，轉換為證人身分為調查時，此時其等供述之身分為證人，
    則檢察官、法官自應依本法第186 條有關具結之規定，命證
    人供前或供後具結，其陳述始符合第158 條之3 之規定，而
    有證據能力；若檢察官或法官非以證人身分傳喚而以告發人
    、告訴人、被害人或共犯、共同被告身分傳喚到庭為訊問時
    ，其身分既非證人，即與「依法應具結」之要件不合，縱未
    命其具結，純屬檢察官或法官調查證據職權之適法行使，當
    無違法可言（最高法院96年度臺上字第3527號判決意旨參照
    ）。是鄭佩瑋於臺灣高雄少年法院審理時，以少年身分所為
    之陳述，縱未經具結，亦不違反上開證人應具結之規定，且
    檢察官、被告對其陳述之證據能力亦均不爭執（見本院易字
    卷第22、23頁），則當事人之對質詰問權亦經充分保障，揆
    諸前揭規定，應認鄭佩瑋上開陳述有證據能力。
  (三)至其餘供述證據，因檢察官及被告均未於言詞辯論終結前聲
    明異議，復經本院審酌前開證據作成或取得時之狀況，並無
    違法或不當情事，復經本院於審判期日依法進行調查、辯論
    ，應均具證據能力，合先敘明。
五、訊據被告乙○○固坦承其女兒鄭佩瑋上開帳戶係由其前妻施
    淑玲幫鄭佩瑋開戶的，而在其與前妻離婚後，上開帳戶之存
    摺、提款卡及密碼，均由其保管、使用等情，惟堅詞否認有
    何幫助詐欺取財之犯行，辯稱：伊97年時要去嘉義工作，所
    以有將鄭佩瑋上開帳戶之提款卡變更密碼，而變更的密碼伊
    寫在紙條上，連同戶口名簿、存摺、印章、提款卡放置在機
    車置物箱內，之後就發現不見，伊有去派出所備案，並申請
    補發戶口名簿，伊並未將上開帳戶之存摺、提款卡及密碼提
    供予他人使用等語。經查：
  (一)上開帳戶為被告前妻施淑玲代鄭佩瑋申辦，被告並於開戶資
    料上之法定代理人欄、立約定書人欄分別簽寫自己及鄭佩瑋
    之名字，而在被告與施淑玲於96年7 月9 日離婚後，該帳戶
    之存摺、提款卡及密碼即由被告保管、使用乙節，業據被告
    坦承在卷（見98年度他字第6269號卷【下稱偵卷】第10頁、
    臺灣高雄少年法院98年度少調字第45號卷【下稱少調卷】第
    52、53頁，本院審易字卷第32頁反面），核與少年鄭佩瑋於
    臺灣高雄少年法院之陳述、證人林育仙之證述（見少調卷第
    49、50、51、74頁）相符，並有臺灣新光商業銀行（下稱新
    光銀行）小港分行於98年2 月25日（98）新光銀小港字第98
    007 號函所提供鄭佩瑋上開帳戶之存摺存款業務往來約定書
    、戶口名簿、被告與施淑玲之身分證正反面影本等資料在卷
    可稽（見少調卷第20至22頁），足見與卷證資料相符，自堪
    採信。
  (二)被害人甲○○於97年9 月3 日下午1 時許，先接獲一名自稱
    聯邦銀行行員之女子來電，表示有一位男子欲提領其帳戶內
    之金錢，詢問其是否認識該人後，又接獲一名自稱為桃園之
    警官來電，謊稱其涉及洗錢案，要求協助調查，並提供一位
    「周士榆」檢察官之電話號碼，甲○○遂去電與該名假冒檢
    察官者聯絡，對方表示須凍結其帳戶內財產，致甲○○誤信
    為真，並依對方指示而於97年9 月4 日，將其存於臺南縣將
    軍鄉農會帳戶內之款項，合計13萬元提領後，匯入鄭佩瑋上
    開帳戶內，其中12萬元旋即遭人提領等情事，經證人即被害
    人甲○○於警詢時證述綦詳（見警卷第16至18頁），復有郵
    政跨行匯款申請書1 紙、內政部警政署反詐騙諮詢專線紀錄
    表1 份、臺南縣警察局學甲分局學甲派出所受理刑事案件報
    案三聯單1 紙在卷可憑（見警卷第19、27、28頁），核與鄭
    佩瑋上開存款帳戶存提交易明細查詢單、存摺存款對帳單（
    見警卷第23頁，少調卷第19頁）所示之交易項目、金額均相
    符一致，是前開事實，堪以認定。
  (三)被告於97年9 月5 日曾至高雄市政府警察局小港分局漢民派
    出所就其遺失戶口名簿、鄭佩瑋上開帳戶之存摺及提款卡一
    事報案，又於97年9 月8 日向高雄市小港區戶政事務所申請
    戶口名簿之補發等情，有高雄市政府警察局小港分局98年11
    月19日高市警港分偵字第0980025371號函暨所附公文交辦單
    、受理民眾報案紀錄表、高雄市小港區戶政事務所98年11月
    4 日高市小戶字第0980006330號函暨所附乙○○戶籍資料、
    戶口名簿申請書影本在卷可參（見本院審易字卷第18至20頁
    、第26至28頁），是被告辯稱伊將戶口名簿、印章、鄭佩瑋
    上開帳戶之存摺、提款卡及密碼一同放置在機車置物箱內遺
    失，尚非全然無據；又被告另於97年9 月8 日向新光銀行申
    請變更通訊處及聯絡人資料，亦有新光銀行客戶基本資料變
    更申請書及臺灣高雄少年法院辦理少年、刑事案件電話查詢
    登記表附卷可查（見少調卷第23、80頁），衡諸常情，若上
    開物品係被告交付予詐欺集團成員使用，實無須再向新光銀
    行變更前揭資料，益可見被告辯稱尚非不足採信；再者，被
    告於97年9 月2 日曾向新光銀行申請取消轉帳功能及變更金
    融卡密碼，有新光銀行自動化服務使用/ 終止/ 事故申請書
    、新光銀行99年1 月14日（99）新光銀字第99004 號函暨所
    附金融卡啟用/ 解鎖申請單附卷可憑（見少調卷第24頁，本
    院易字卷第15、16頁），與被告所稱因97年要去嘉義工作，
    為使鄭佩瑋得使用該帳戶而前去變更密碼等語（見本院易字
    卷第19頁）相一致，且若被告係將上開物品交付予詐欺集團
    成員使用者，又何需大費周章在交付前將轉帳功能取消，使
    該帳戶設有限制，僅需將變更之密碼告知詐欺集團成員即可
    達其目的，更遑論在交付後又前去變更通訊處及聯絡人資料
    ，由此可證被告辯稱非無可採。
  (四)至被告雖將存摺、印章、提款卡及密碼等物放置於同一處所
    ，或有疏忽之處，並增加他人取得上開物品後盜用帳戶之風
    險，惟尚難以此個人對於金融帳戶存摺、印章、提款卡及密
    碼等物之保管細心程度較低，而據以推論被告有將上開物品
    交付予詐欺集團成員使用之積極行為。
  (五)另公訴人雖論稱被告雖說有報案，但沒有三聯單，連工作記
    錄亦無被告前來報案之紀錄，因此被告辯稱相關物品是在機
    車置物箱內遺失顯然為卸責之詞云云。然查，被告於97年9
    月5 日曾至高雄市政府警察局小港分局漢民派出所就其遺失
    戶口名簿、鄭佩瑋上開帳戶之存摺及提款卡一事報案，業如
    前述，是被告就上開物品之遺失已有積極處置，雖無警方報
    案三聯單可資證明，然並非全然熟稔報案流程之民眾亦所在
    多有，被告稱：「當時我沒有想到帳號的問題，我沒有進出
    銀行，當時就是只想到去警察局報案，他也只有寫遺失，我
    也不知道要拿三聯單，我看他有登錄就以為報案完成了。」
    等語（見本院易字卷第21頁），尚非顯不合理，尚難依此而
    遽為被告不利之認定。
六、綜上所述，被告稱上開物品係遺失而無交付予他人使用等語
    ，非無可採，復參酌被告前揭報案及變更資料等作為，本院
    認公訴人所持前開證據，尚不足資證明被告有將上開帳戶之
    存摺、印章、提款卡及密碼等物交付予詐欺集團成員使用，
    亦即並未達於一般人均不致有所懷疑，而得確信被告乙○○
    確犯有本件幫助詐欺取財罪之程度，依罪疑唯輕之原則，自
    應為被告有利之認定，此外，復查無其他積極證據足資證明
    被告乙○○有何公訴人所指幫助詐欺取財之犯行，自應為其
    無罪判決之諭知。
據上論斷，應依刑事訴訟法第301 條第1 項，判決如主文。
本案經檢察官陳建州到庭執行職務。
中    華    民    國    99    年     2    月    26    日
                  刑事第十三庭  審判長 法  官  黃蕙芳
                                       法  官  許仁豪
                                       法  官  王宗羿
以上正本證明與原本無異。
如不服本判決應於收受判決後10日內向本院提出上訴書狀，並應
敘述具體理由。其未敘述上訴理由者，應於上訴期間屆滿後20日
內向本院補提理由書(均須按他造當事人之人數附繕本)「切勿逕
送上級法院」。
中    華    民    國    99    年    2     月    26    日
                                       書記官  蔡毓琦

司法院資訊處製作；財團法人民間司法改革基金會備份。
